臺灣高等法院高雄分院刑事判決　　　　 96年度上訴字第198號
上　訴　人　臺灣高雄地方法院檢察署檢察官
被　　　告　甲○○
　　　　　　　　　　（臺灣高雄第二監獄另案執行中）
上列上訴人因被告違反毒品危害防制條例案件，不服臺灣高雄地
方法院95年度訴字第4038號中華民國95年12月7 日第一審判決（
起訴案號：臺灣高雄地方法院檢察署95年度毒偵字第7069、7275
號），提起上訴，本院判決如下：
     主  文
原判決撤銷，發回臺灣高雄地方法院。
     理  由
一、公訴意旨係以：被告甲○○明知海洛因及甲基安非他命分經
    公告為毒品危害防制條例第2 條第2 項第1 款與第2 款所列
    管之第一級毒品及第二級毒品，不得非法持有、施用，竟於
    強制戒治執行完畢釋放後5 年內，基於施用毒品海洛因與甲
    基安非他命之犯意，分別為下列施用毒品行為：　(一)、於95
    年7 月12日下午3 時5 分左右採尿前24小時內某時，在其位
    於高雄縣鳳山市○○路210 巷2 弄9 號住處內，以將少許海
    洛因放入注射針筒再行加水稀釋後，注射入手臂血管之方式
    ，施用第一級毒品海洛因1 次。又於同日不詳時間，在高雄
    縣不詳地點，以不詳方式施用第二級毒品甲基安非他命1 次
    。嗣於同月12日15時許，為警依法實施採尿後送驗，發現呈
    海洛因代謝物嗎啡與甲基安非他命陽性反應。(二)、於95年8
    月19日凌晨零時許，在其位於高雄縣鳳山市○○路210巷2弄
    9 號住處內，以將少許海洛因放入注射針筒再行加水稀釋後
    ，注射入手臂血管之方式，施用第一級毒品海洛因1 次。又
    於同日不詳時間內，在高雄縣不詳地點，以不詳方式施用第
    二級毒品甲基安非他命1 次。嗣於同月19日12時30分左右，
    在高雄縣鳳山市○○路126 號前，因行跡可疑，為警上前實
    施臨檢盤查，當場查獲其持有第二級毒品甲基安非他命1 包
    ，並扣得第二級毒品甲基安非他命1 包（毛重0.55公克），
    經採集尿液實施檢驗，呈海洛因代謝物嗎啡與甲基安非他命
    陽性反應，因認被告涉犯毒品危害防制條例第10條第1 、2
    項之施用第一、二級毒品罪嫌。
二、法律適用部分：
(一)刑法第56條連續犯之規定，業於94年1 月7 日修正公布刪除
    ，並於95年7 月1 日施行，則行為人於新法修正施行前之犯
    行，應依新法第2 條第1 項規定，比較新、舊法結果，仍應
    適用較有利於行為人之行為時法律即舊法論以連續犯，至於
    行為人於新法施行後之犯行，因修正後之刑法已刪除連續犯
    之規定，自應適用新法分別予以論罪，然後再與前開於新法
    施行前所犯之連續犯行，全部併合處罰（最高法院95年第8
    次刑事庭會議決議參照）。
(二)刑法修正前之連續犯關係，本質上即係數罪性質，惟因其所
    具備的一致性條件（主觀之一致性犯意，客觀之反覆實現行
    為），而予以單一評價。現刑法第56條連續犯規定業已刪除
    ，即回歸數罪之處理方式，評價對象之數個可獨立充足犯罪
    構成要件之「複數行為」，並不會因上開法律變更而轉化為
    集合犯概念之「單一行為」，故連續犯規定刪除後，連續犯
    之「法律規範基礎」已不存在，複數行為即應回歸數罪併罰
    之法律評價機制；又按刑法之集合犯係指立法者在犯罪構成
    要件所描述、預設之該當行為，本身就具有職業性、營業性
    或收集性之不斷反覆實施的特性，而擬制成為一個構成要件
    行為。惟就「施用毒品」罪之施用行為而言，係基於成癮性
    之誘導，在一次行為後，常會有之後數次之施用行為，故應
    是一次施用即該當成立一次行為，每次施用毒品行為，應屬
    各別獨立存在，此與其他如竊盜、詐欺等犯罪行為應同，又
    立法者於制定「施用毒品」刑罰法律之初，並未將「反覆性
    」或「成癮性」之概念加諸於「施用」之法條文字內涵。既
    「施用毒品」罪之施用行為未有所謂「反覆性」或「成癮性
    」之特徵在內，即不得以法條文義以外之「個案行為人有反
    覆施用之事實」作為解釋法條規定之依據，均合先敘明。
三、經查：
(一)被告前於95年2 月3 日起至同年6 月30日，施用第一級毒品
    海洛因之犯行，經臺灣彰化地方法院檢察署檢察官以95年度
    毒偵字第1186號、2961號提起公訴及移送併辦，經臺灣高等
    法院臺中分院於95年9 月13日以95年度上訴字第1750號判處
    有期徒刑1 年5 月，嗣於95年10月9 日確定，有上開刑事判
    決書、臺灣高等法院被告前案紀錄表各1 份在卷可佐。另被
    告於95年7 月18日施用第二級毒品之犯行，亦經臺灣高雄地
    方法院檢察署檢察官以95年度毒偵字第5671號聲請簡易判決
    處刑，並由臺灣高雄地方法院於95年9 月7 日以95年度簡字
    第5248號判處有期徒刑6 月，嗣於95年9 月29日確定，亦有
    臺灣高等法院被告前案紀錄表、起訴書各1 份在卷可參。
(二)被告又於上開刑法第56條修正施行後之95年7 月12日下午3
    時5 分許回溯24小時內之某時、同年8 月19日凌晨零時許，
    分別有上開公訴意旨所指施用第一、二級毒品等犯行，惟因
    修正後之刑法已刪除連續犯之規定，依據上開法律施用之說
    明，法律單一評價機制已不存在，而獨立數次地充足犯罪構
    成要件之複數行為，自應回歸數罪併罰之法律評價機制予以
    論罪科刑，不得與其在刑法第56條修正前所犯之施用毒品事
    實，成立連續或集合犯之關係。
四、原判決未予詳酌，遽以上開公訴意旨所指被告施用第一、二
    級毒品等犯行，與上開業已判決確定案件之犯罪事實，具有
    集合犯之實質上一罪，該案確定判決之效力，應及於上開公
    訴意旨所指被告施用第一、二級毒品全部犯罪事實，而不經
    言詞辯論，逕為諭知不受理之判決，尚有未洽。公訴人上訴
    意旨，執此指摘原判決不當，為有理由，自應由本院將原判
    決撤銷，發回原審法院另為適當之判決，並不經言詞辯論為
    之。
據上論斷，應依刑事訴訟法第369 條第1 項但書、第372 條，判
決如主文。
中　　華　　民　　國　　96　　年　　 3 　　月　　3　　日
                  刑事第一庭    審判長法  官  郭雅美
                                      法  官  莊崑山
                                      法  官  張意聰
以上正本證明與原本無異。
如不服本判決應於收受本判決後10日內向本院提出上訴書狀，其
未敘述上訴理由者，並得於提起上訴後10日內向本院補提理由書
狀（均須按他造當事人之人數附繕本）「切勿逕送上級法院」。
中　　華　　民　　國　　96　　年　　 3 　　月　　3　　日
　　　　　　　　　　　　　　　　　　　書記官  呂素珍
